臺灣高等法院刑事裁定
109年度抗字第520號
抗  告  人  
即  受刑人  郭宏偉



上列抗告人因聲請定其應執行刑案件，不服臺灣新竹地方法院中
華民國109年3月11日所為定執行刑之裁定（109年度聲字第742號
），提起抗告，本院裁定如下： 
    主  文
原裁定撤銷。
郭宏偉犯如附表所示各罪所處之刑，應執行有期徒刑貳年陸月。
 
    理  由
一、檢察官聲請意旨略以：受刑人郭宏偉因妨害自由等案件，先
    後經判決確定如附表，應依刑法第53條及第51條第5款，定 
    其應執行之刑，爰依刑事訴訟法第477條第1項聲請裁定等語
    。
二、原裁定意旨略以：受刑人郭宏偉因妨害自由等案件，先後經
    判處如原裁定附表所示之刑並確定在案，檢察官依受刑人之
    請求向臺灣桃園地方法院（下稱原審法院）聲請定其應執行
    之刑，經原審法院審核卷證結果，認其聲請為正當，依刑事
    訴訟法第477條第1項、刑法第53條、第51條第5款等規定，
    定其應執行之刑為有期徒刑3年等語。
三、抗告意旨略以：
　㈠按法律上法院屬於自由裁量事項，並非蓋無法律上之拘束，
    在法律上有其外部界限及內部界限所限制 ，前者為法律之
    具體規定，使法院得以具體選擇為適當之裁判，後者為法律
    秩序之理念所在，法院為裁判時，兩者均不得有所逾越。而
    在數罪併罰有二裁判以上者，應定其應執行刑之案件，法院
    所為刑之酌定，固屬自由裁量事項，惟應受法律之內部界限
    拘束。又刑法廢除連續犯規定後，改採一罪一罰，對於部分
    習慣犯、成癮犯等犯罪是否會因適用數罪併罰而產生情輕法
    重之不合理現象，實不無可議。
　㈡對於數罪併罰執行刑之宣告，學說及各國立法例有不同模式
    ，原則上得區分為累加主義、吸收主義及限制加重主義，之
    後刑事法歷史逐漸發展出加重主義或吸收主義等不同之立法
    模式。而一般認為對於數罪之執行刑不採累加，理由在於責
    任原則，由於人之資源有限，刑罰之增加對於一個人生命產
    生質的改變。5年加5年固然是10年，惟後面的5年可能使一
    個人完全無法再融入社會生活的5年，也很有可能使一個人
    對自己完全絕望的5年，甚至可能是結束生命之5年，以致於
    根本改變了刑罰種類，質言之，其刑罰所帶來之實際痛苦並
    不合於衡平原則。
　㈢事實上，數罪併罰在一般人的感覺，可能就是簡單的加法計
    算，也就是重罰的意思。但所以要有法律之目的 ，就在以
    共同約束來修正甚或制止基於質樸正義感之下的想當然爾的
    人性反義。我國刑法採取限制加重主義的立法，就是基於這
    個道理。刑罰對受刑人最直接的意義就是生理及心理的痛苦
    。正如學者所言：一個具體的刑罰，其意義是被約定出來，
    是透過法院的判決而被約定出來的，例如某甲被法院判決1
    年有期徒刑，其間最明顯的是，透過法院的判決主文，法院
    、控訴者以及被告都理解，1年的有期徒刑是和被告過去所
    做的某一犯罪行為相連結的。如果沒有法院的判決文字，刑
    罰的本身和刑法規範根本就無從產生連結關係，從而刑罰的
    輕重或刑期的長短也不會自行反映出規範意義上的區別，更
    不能精確的反映出規範意義上的區別，例如兩倍的刑期並不
    等於就承載了兩倍的不法侵害。到最後，要稍微能夠精確表
    達刑罰之意義的是判決文字。對於數罪之刑罰意義問題的處
    理，也就必須透過判決文字來作約定。上述某甲被告倘若另
    外又犯一個罪，被判處有期徒刑7月，法院可以合併定1年4
    個月有期徒刑，而非1年7個月有期徒刑，當然，邏輯上我們
    可以堅持用算數式的累加原則來處理數罪併罰，因為算數式
    的累加原則也是一種「約定」，為甚麼1年加7個月不是1年7
    個月，而是1年4個月？可能的回應必然要回歸到比例原則下
    的刑法謙抑性。白話文說，就是刑罰越少越好；如果一個比
    較寬容的約定就可以達到相同的目的，我們就沒有必要作一
    個嚴苛的約定。
　㈣按刑法第51條第5款數罪併罰之規定，目的在於將各罪及其宣
    告刑合併斟酌，予以適度評價，而決定所犯數罪最終具體實
    現之刑罰，以符罪責相當之要求。依該款規定，分別宣告之
    各刑均為有期徒刑時，於各刑中最長期以上，各刑合併之刑
    期以下，定其刑期，原無使受刑之宣告者，處於更不利之地
    位之意。司法院大法官釋字第662號解釋同意書亦指出：「
    當犯數罪而各有宣告刑時，究竟應該如何處罰被告，刑法第
    50條數罪併罰之例，的確是授權法官權衡個案，綜合考量各
    罪不法程度與行為人的罪責 ，所定的執行刑，既不應該評
    價不足，也不可以過度評價。經過充分評價所宣告的執行刑
    ，必須符合罪責相當原則，這也是比例原則的要求。如果刑
    法第50條數罪併罰所規定的定執行刑模式，是保證充分評價
    與不過度評價的方法，那麼一律以數宣告刑總和定執行刑是
    否即可顯現充分評價？從第50條各款的限制觀之，可以知道
    ，無期徒刑不能變成死刑，有期徒刑不能形同無期徒刑，以
    有期徒刑為例，如果有期徒刑的執行過長，即與無期徒刑無
    異，會變成過度評價。再者，國家使用刑罰懲罰或矯治犯罪
    ，必須考慮手段的效益，使用過度的刑罰，會使邊際效用遞
    減，未必能達到目的，卻造成犯罪管理的過度花費，這也就
    是所謂刑罰經濟的思考。在上述雙重意義之下，數罪合併定
    執行刑的制度，不是技術問題 ，內部功能是依據罪責相當
    原則進行充分而不過度的評價，外部功能則是實現刑罰經濟
    的功能」。罪責相當原則涉及對於人格、性格的評價，我們
    不能否認，越高的犯罪頻率越代表犯罪行為人穩定的人格傾
    向。因為不管是否另外承認心靈意義的人格概念，關於人格
    的確認，我們很難說出現實中比犯罪數本身更具有實證意義
    的觀察工具。結論是，犯罪行為本身代表行為人的人格，那
    麼站在尊重行為人人格的絕對前提上，多數犯罪行為的意義
    自然是責任遞減。簡言之，基於罪刑相當原則，在多數犯罪
    定其應執行刑之情形，應有責任遞減原則之適用，而此處的
    責任遞減絕對不是如司法實務過往理解的操作方式，例如加
    一罪執行刑象徵性減1月，加二罪執行刑減2月，加三罪則執
    行刑減3月等模式，而是重在對犯罪人本身及所犯各罪的情
    狀綜合審酌。換言之，法院應考量行為人從其犯數罪間所反
    映的人格特性，並實現刑罰經濟的功能，尤其刑罰的兩大目
    的：應報與預防間的調和。從應報主義的角度，行為人所受
    的刑罰應該與犯罪行為成等比，單純的算數相加是最簡單的
    反應，事實上，應報主義下的刑度確認，可能還不僅等加的
    1加1等於2，而是大於2。足見所謂的應報雖然滿足了人們報
    復的心理，但是就人們希冀建立的一個和平的社會生活而言
    ，極可能是一個負數。因此學理大致上還是把刑罰的目的定
    位在預防的作用，至於所謂應報思想，頂多是用來說明罪罰
    相當的觀念。不過事實上，罪罰相當的觀念是比例原則下必
    然的結果，所以把罪罰相當的概念放在刑罰目的觀的層次上
    ，顯然沒有意義，也沒有說出其真正的刑罰目的觀是什麼。
    就預防作用而言，刑罰的機制是透過刑罰向社會宣示規範的
    威信。其中刑法對於越嚴重的利益侵害，基本上會對應以越
    嚴苛的刑罰，因為如此，社會人才會感受到特定行為的嚴重
    性，例如強盜比竊盜嚴重、重傷害比普通傷害嚴重、傷害兩
    個人比傷害一個人嚴重等等。問題就在，用來表達其嚴重性
    的工具，亦即刑度，要如何形成 ？絕對不會是應報主義下
    的方式，因為那對行為人而言是違反比例原則的，對外部社
    會而言，另有違刑罰經濟的功能。
　㈤綜上所述，抗告人即受刑人郭宏偉（下稱受刑人）請求依至
    公、至正，並秉持憲法之情、理、法及悲天憫人之心，給予
    受刑人自新之機會，予以抗告人從舊從輕最有利之裁定等語
    。
四、按數罪併罰，分別宣告多數有期徒刑者，於各刑中之最長期
    以上，各刑合併之刑期以下，定其刑期，但不得逾30年，刑
    法第51條第5款定有明文。乃因刑罰之科處，應以行為人之
    責任為基礎，考量人之生命有限，刑罰對被告造成之痛苦程
    度，係以刑度增加而生加乘效果，而非等比方式增加，如以
    實質累加方式執行，刑責恐將偏重過苛，不符現代刑事政策
    及刑罰之社會功能，故透過定應執行刑程序，採限制加重原
    則，授權法官綜合斟酌被告犯罪行為之不法與罪責程度、各
    罪彼此間之關聯性（例如數罪犯罪時間、空間、各行為所侵
    害法益之專屬性或同一性、數罪對法益侵害之加重效應等）
    、數罪所反應被告人格特性與傾向、對被告施以矯正之必要
    性等，妥適裁量最終具體應實現之刑罰，以符罪責相當之要
    求。再者，國家使用刑罰懲罰或矯治犯罪，必須考慮手段之
    效益，使用過度之刑罰，會使邊際效益遞減，未必能達到目
    的，卻造成犯罪管理之過度花費，這正是所謂刑罰經濟之思
    考（最高法院106年度台抗字第177號裁定意旨參照）。
五、經查：本件受刑人所犯如附表所示各罪，先後經原審法院判
    決確定在案，此有各該刑事判決及本院被告前案紀錄表在卷
    可稽（見臺灣新北地方檢察署109年度執聲字第539號卷【下
    稱執聲卷】第9至34頁；本院卷29至60頁），而受刑人所犯
    如附表編號1、2、5、6、8 所示之案件，為得易科罰金之罪
     ，如附表編號3、4、7所示之案件，為不得易科罰金之罪，
    有刑法第50條第1項但書第1款規定之情形，茲檢察官依受刑
    人之請求向犯罪事實最後判決之法院即原審法院聲請定其應
    執行之刑，原審法院經審核卷證結果，認聲請為正當，就受
    刑人所犯如附表所示各罪，在各宣告刑中之最長期（有期徒
    刑10月）以上，各刑之合併刑期（有期徒刑3年8月，外部限
    制；其中附表編號1至6部分，曾定應執行刑有期徒刑2年，
    加計附表編號7、8部分有期徒刑10月、3月，內部限制）以
    下，酌定其應執行刑為有期徒刑3年，固無違背定應執行刑
    之外部界限。惟衡酌本件受刑人所犯如附表編號1、2、4至7
    所示之罪均係詐欺取財罪，各被判處有期徒刑3月、3月、7
    月、4月、6月、10月；如附表編號2所示之罪係犯侵占罪，
    被判處有期徒刑8月；所犯如附表編號8所示之罪係犯妨害自
    由罪，被判處有期徒刑3月。而受刑人所犯編號1、2、4至7
    所示之罪均為罪質相同之詐欺案件，其犯罪行為態樣、手段
    、動機各屬相似，為免其責任非難重複程度過高，實應酌定
    較低應執行刑，原裁定疏未充分審酌受刑人所犯上開各罪之
    犯罪類型、侵害法益屬性、各罪之犯罪時間等因素，就如附
    表編號1至8所示之罪，定應執行刑為有期徒刑3年，其裁量
    權之行使，已使責罰未能相當，難謂與裁量權應遵守之內部
    界限相契合，自欠妥適。抗告意旨執此指摘原裁定不當，尚
    非全無理由，自應由本院將原裁定予以撤銷。
六、又按抗告法院認為抗告有理由者，應以裁定將原裁定撤銷；
    於有必要時，並自為裁定，刑事訴訟法第413條定有明文。
    本件已經犯罪事實最後判決之原審法院依刑事訴訟法第477
    條第1項規定以裁定定其應執行之刑，本院為受理抗告之第
    二審法院，既認抗告有理由，而原裁定所憑之基礎事實並未
    變動，且裁量違誤之事實已明，並經本院詳述行使裁量之遵
    循標準，為使司法資源有效利用，應認合於上揭規定所稱有
    必要自為裁定之情形。本院審酌受刑人所犯如附表所示之刑
    合於數罪併罰之要件，且受刑人已就不得易科罰金及得易科
    罰金之刑請求檢察官聲請合併定其應執行刑，是檢察官所為
    聲請，於法並無不合，並考量受刑人所犯數罪犯罪情節尚非
    重大，應適度表現在刑度之減幅等情狀，兼衡受刑人犯罪之
    罪質、次數、情節、所犯數罪整體之非難評價，暨上揭犯罪
    反應出之人格特性，並斟酌司法院匯整統計之量刑參考，權
    衡其行為責任與整體刑法目的及相關刑事政策等因素，酌定
    其應執行刑如主文第2項所示。
據上論斷，依刑事訴訟法第413條、第477條第1項，刑法第50條
第2項、第53條、第51條第5款，裁定如主文。 　　
中　　華　　民　　國　　109 　年　　4 　　月　　30　　日
                  刑事第三庭    審判長法　官  張惠立
                                      法　官  廖怡貞
                                      法　官  張江澤
以上正本證明與原本無異。
不得再抗告。
                                      書記官  林明慧
中　　華　　民　　國　　109 　年　　5 　　月　　4 　　日

附表：
編        號  1 2 3 罪        名     詐欺取財罪    詐欺取財罪      侵占罪 宣   告   刑    有期徒刑3月   有期徒刑3月   有期徒刑8月 犯  罪  日  期  102年12月間某日 102年12月22日至103年2月6日 103年8月1日至103年8月15日   偵察機關案號  新北地檢103年度調偵字第2689號、103年度偵字第14905號、第22305號、第28330號、104年度偵字第4443號 新北地檢103年度調偵字第2689號、103年度偵字第14905號、第22305號、第28330號、104年度偵字第4443號 新北地檢103年度偵字第27786號  最後事實  審 法    院     新北地院     新北地院     新北地院  案    號 104年度易字第426號 104年度易字第426號 106年度易緝字第10號  判    決日    期    105.03.29    105.03.29    106.06.15  確  定判  決 法    院     新北地院     新北地院       本院  案    號 104年度易字第426號 104年度易字第426號 106年度上易字第1823號  判 決 確定 日 期    105.05.04    105.05.04    106.09.29 備         註  編號1至6經定應執行刑有期徒刑2年。   

4 5 6 7    詐欺取財罪    詐欺取財罪    詐欺取財罪    詐欺取財罪   有期徒刑7月   有期徒刑4月   有期徒刑6月   有期徒刑10月 103年7月間某日至103年10月20日 104年2月9日至104年2月10日    104.02.14 104年3月間至104年4月7日 新北地檢105年度偵緝字第529號 新北地檢106年度偵緝字第420號 新北地檢106年度偵緝字第420號 新北地檢106年度偵字第11006號       本院     新北地院     新北地院     新北地院 106年度上易字第1764號 106年度審簡第1905號 106年度審簡第1905號 108年度易緝字第14號    106.11.14    106.11.30    106.11.30    108.10.02       本院     新北地院     新北地院     新北地院 106年度上易字第1764號 106年度審簡第1905號 106年度審簡第1905號 108年度易緝字第14號    106.11.14    107.01.03    107.01.03    108.11.05 編號1至6經定應執行刑有期徒刑2年。    

8    妨害自由罪   有期徒刑3月    104.09.22 新北地檢106年度偵字第11006號     新北地院 108年度易緝字第14號    108.10.02     新北地院 108年度易緝字第14號    108.11.05